臺灣桃園地方法院刑事裁定　　　　　　96年度聲減字第3372號
聲　請　人　臺灣桃園地方法院檢察署檢察官
受　刑　人　甲○○
　　　　　　　　　　國民
　　　　　　　　　　現於臺灣桃園監獄執行中
上列受刑人因聲請減刑案件，已經判決罪刑確定，聲請人聲請減
刑及定應執行之刑（96年度聲減字第3755號），本院裁定如下：
    主  文
甲○○所犯如附表所示之罪均減刑。編號一之罪，減為有期徒刑
伍月，如易科罰金，以參佰元（即新臺幣玖佰元）折算壹日。編
號二之罪，減為有期徒刑貳月，如易科罰金，以參佰元（即新臺
幣玖佰元）折算壹日。編號三之罪，減為有期徒刑貳月又拾伍日
，如易科罰金，以參佰元（即新臺幣玖佰元）折算壹日；併科罰
金新臺幣壹萬伍仟元，罰金如易服勞役，以參佰元（即新臺幣玖
佰元）折算壹日。應執行有期徒刑玖月，如易科罰金，以參佰元
（即新臺幣玖佰元）折算壹日；併科罰金新臺幣壹萬伍仟元，罰
金如易服勞役，以參佰元（即新臺幣玖佰元）折算壹日。
    理  由
一、查受刑人因於如附表所示時間，犯如附表所示之罪，經分別
    判處如附表所示之刑，均經確定在案。
二、茲檢察官以受刑人所犯如附表所示之犯罪，其犯罪時間均在
    中華民國九十六年四月二十四以前，合於減刑條件，聲請予
    以減刑，並定其應執行之刑。
三、按本條例施行前，經通緝而未於中華民國九十六年十二月三
    十一日以前自動歸案接受偵查、審判或執行者，不得依本條
    例減刑。中華民國九十六年罪犯減刑條第五條定有明文。查
    被告所犯如附表編號一所示之罪，經通緝及嗣經緝獲之時間
    均在本條例生效日（九十六年七月十六日）之前，是否屬本
    條所定排除於減刑條例適用之範圍，尚生疑義。本院以為，
    參見本條立法理由之說明（略以）：「按通緝犯乃惡意逃避
    法律制裁，本無接受裁判及悔改之意，如嗣後經逮捕到案仍
    施予減刑，不啻有鼓勵民眾藐視法律之誤識，且對本條例施
    行前，因不知政府即將辦理減刑而自動到案服刑完畢之受刑
    人，因無法享受減刑寬典，尤難謂平，為維護法律尊嚴及消
    弭上述不公平現象，爰定明依本條例應減刑之通緝犯須於一
    定期限內自動歸案接受偵查、審判或執行，始能獲邀減刑寬
    典」等語。是本條顯係針對本條例「施行前經通緝」，且「
    未於九十六年十二月三十一日前自動歸案」之通緝犯特設例
    外不得減刑之規定。至本條例「施行後經通緝」者，因不屬
    本條例所定例外不得減刑之範圍，自不論是否於九十六年十
    二月三十一日前、後自動歸案，或緝獲者，祇要其犯罪在九
    十六年四月二十四日以前者，均應依本條例第二條、第三條
    之規定，決定得否減刑。此參見司法院於九十六年六月二十
    三日發布之「法院辦理九十六年減刑案件應行注意事項」第
    九條第一項規定：「本條例第五條係就本條例施行前經通緝
    之被告或受刑人而設之規定，如係於本條例施行後始通緝者
    ，即不適用該條規定。又該條所謂『自動歸案接受偵查、審
    判或執行』，係分別就各階段經通緝而自動歸案者所設規定
    ，故其中任一階段經通緝，而於中華民國九十六年十二月三
    十一日以前自動歸案接受偵查、審判或執行者，即應依本條
    例有關規定予以減刑」等語，更足證之。至犯罪在九十六年
    四月二十四日以前，而於本條例「施行前經通緝」，且「於
    施行前經緝獲，而非自動歸案」者，依本條後段文義解釋觀
    之，其固然符合「未於中華民國九十六年十二月三十一日以
    前自動歸案」之文意，惟法律解釋及適用不僅文義解釋，此
    處如僅以文義解釋，得出「於本條例施行前經通緝，且於施
    行前經緝獲」者，不得減刑之結論，顯無法通過法治國之不
    溯及既往原則（憲法解釋），即自法律解釋層次，亦與體系
    解釋有悖，以下分述之：
　(一)法律不溯及既往原則言（憲法解釋）：
    查對於本條例施行前經通緝，且亦於施行前經緝獲之被告（
    或受刑人）而言，於通緝及緝獲當時，本條例尚未施行，基
    於法律立即適用效力原則（生效之法律始能產生規範效力）
    ，自無從溯及既往適用於本條例施行前已完成之行為，此即
    「法律不溯及既往原則」，乃憲法法治國之基本原則（參見
    司法院大法官釋字第五七四號解釋），尤其本條係例外不得
    減刑之不利益行為人之規定，基於法安定性及信賴保護原則
    ，除為重大之公益等極為特殊之事由，且經立法者明定，否
    則不利益更不得溯及既往，自屬當然。最高法院八十一年度
    台非字第一二號判決曾針對「中華民國八十年罪犯減刑條例
    」第六條之規定，著有以下判決意旨：「中華民國八十年罪
    犯減刑條例第六條規定『本條例施行前，經通緝而未於本條
    例施行之日起十個月內自動歸案接受偵查、審判或執行者，
    不得依本條例減刑』，係指於該條例施行前經通緝，而未於
    該條例施行後之十個月限期內自動歸案者，不得依該條例減
    刑，如係於該條例施行前經通緝，並於該條例施行前經緝獲
    到案者，應不受該條規定不得減刑之限制」等語，亦同本院
    之見解。
　(二)自補充法律漏洞之公平性言（體系解釋）：
  　對於本條例施行後，始經通緝之被告（或受刑人）言，依本
    條例第五條之解釋，不論係自動到案或經緝獲，亦不論接受
    裁判之時間，均得依本條例規定，享受減刑寬典，業如前述
    。惟此等通緝被告（或受刑人），於通緝時當已明知有減刑
    條例之適用，相較於本條例施行前，未及得知有減刑條例之
    通緝被告（或受刑人）言，其逃避法律制裁之惡意當更明顯
    ，如僅依文義解釋認為後者反不得減刑，絕非立法者之原意
    （參見本條例第五條立法理由所指「對本條例施行前，因不
    知政府即將辦理減刑而自動到案服刑完畢之受刑人，因無法
    享受減刑寬典，尤難謂平」等語）。是即令認為立法者未明
    定是否自動歸案之時間，應以本條例施行後為基準，產生所
    謂「法律漏洞」（就此而言，中華民國八十年罪犯減刑條例
    第六條：「本條例施行前，經通緝而未於本條例施行之日起
    十個月內自動歸案接受偵查、審判或執行者，不得依本條例
    減刑」之規定，顯較此次立法技術及用語為佳），依體系解
    釋，亦應以目的性限縮之法律適用方式，依「舉重以明輕」
    之法理，於本條例施行前經通緝之被告（或受刑人），不應
    適用本條例第五條，而仍有減刑條例之適用餘地。
　(三)綜上所述，基於法治國「法律不溯及既往」原則，甚或法律
  　適用公平性之「舉重以明輕」之法理，對於在本條例施行前
    經通緝且緝獲之被告（或受刑人），並非本條例第五條規定
    適用之對象。末值一提者，按平等原則為所有基本權的基礎
    ，國家對人民行使公權力時，無論其為立法、行政或司法作
    用，均應平等對待，不得有不合理的差別待遇。平等原則要
    求的為實質平等，大法官在歷來多件解釋中不斷闡釋其中意
    旨謂：平等原則並非保障絕對的、機械的形式平等，而係保
    障人民在法律上地位之實質平等（參見釋字第二一一號、第
    三四一號、第四一二號）。釋字第四八五號解釋更是開宗明
    義即宣示：「憲法第七條平等原則並非指絕對、機械之形式
    上平等，而係保障人民在法律上地位之實質平等，立法機關
    基於憲法之價值體系及立法目的，自得斟酌規範事物性質之
    差異而為合理之區別對待」等語（釋字第五八四、五九六、
    六一四、六一八號解釋同意旨）。查本條例施行前通緝之被
    告（或受刑人），於施行後始經緝獲（非自動歸案）者，適
    屬本條例第五條所定不得減刑之對象，惟相較於施行前經緝
    獲而非自動歸案者，二者通緝時間均在本條例施行前，何以
    祇因非自動歸案之時間分在本條例施行前、後，而有得減與
    不得減刑之差別待遇，不僅有失公平（參見大法官釋字第一
    四二號解釋），且其間區別對待是否合理、正當，以及本條
    例就此並無明定過渡期間條款，以資緩衝適用，是否害及行
    為人之可預見性，而有違平等原則、法明確性及信賴保護原
    則之虞，頗值商榷，附此敘明。
　(四)被告所犯如附表編號一所示之罪，係在九十六年四月二十四
  　日之前，通緝及緝獲（非自動歸案）之時間均在本條例九十
    六年七月十六日生效前，依前述說明，並無本條例第五條之
    適用，即合於中華民國九十六年罪犯減刑條例第二條第一項
    第三款規定之減刑要件。
四、經核無不合，應予准許。爰依中華民國九十六年罪犯減刑條
    例第二條第一項第三款、第八條第一項、第九條，修正前刑
    法第四十一條第一項前段、第二項、第四十二條第二項、第
    五十一條第五款，裁定如主文。
中　　華　　民　　國　　96　　年　　8 　　月　　31　　日
 　　    　　　　     刑事第六庭法　官　錢  建  榮
以上正本證明與原本無異。
如不服本裁定，應於裁定送達後5 日內向本院提出抗告狀。
　　　　　　　　　　  　　　　　書記官　劉  寶  霞
中　　華　　民　　國　　96　　年　　9 　　月　　7 　　日
